【裁判字號】    99,上國易,3
【裁判日期】    990505
【裁判案由】    國家賠償
【裁判全文】
臺灣高等法院民事判決                 99年度上國易字第3號
上  訴  人  丙○○
被  上訴人  臺北縣政府警察局
法定代理人  戊○○
訴訟代理人  乙○○
            庚○○
            己○○
上列當事人間國家賠償事件，上訴人對於中華民國98年12月31日
臺灣板橋地方法院98年度國字第36號第一審判決提起上訴，本院
於99年4月21日言詞辯論終結，判決如下：
    主      文
上訴駁回。
第二審訴訟費用由上訴人負擔。
    事實及理由
甲、程序方面：
一按依國家賠償法請求損害賠償時，應先以書面向賠償義務機關
  請求之；賠償義務機關拒絕賠償，或自提出請求之日起逾30日
  不開始協議，或自開始協議之日起逾60日協議不成立時，請求
  權人得提起損害賠償之訴，國家賠償法第10條第1 項、第11條
  前段分別定有明文。查上訴人提起本件訴訟前，於民國98年6
  月23日依國家賠償法以書面向被上訴人請求損害賠償，被上訴
  人於同年8月4日拒絕賠償等情，業據上訴人提出被上訴人98年
  法賠字第14號拒絕賠償理由書為證（見原審卷第7、8頁），故
  上訴人已踐行國家賠償法規定之起訴前書面先行協議程序，合
  先敘明。
二次按訴狀送達後，原告不得將原訴變更或追加，但擴張或減縮
  應受判決事項之聲明者，不在此限，民事訴訟法第255條第1項
  第3 款定有明文。又第二審為訴之變更或追加，非經他造同意
  ，不得為之，但第255條第1項第2款至第6款之情形，不在此限
  ，民事訴訟法第446條第1項亦有明定。查本件上訴人於原審起
  訴請求被上訴人給付新臺幣（下同）100 萬元，嗣於上訴本院
  時，變更聲明為被上訴人應給付上訴人20萬元，核屬減縮應受
  判決事項，揆諸前揭規定，自應准許。
乙、實體方面：
一上訴人主張：
(一)被上訴人轄下三重分局大有派出所警員丁○○（下稱吳警員）
  於98年4月18日約中午12時，至上訴人家中出示3張表格，要上
  訴人在其中1張表格填寫基本資料，在其餘2張表格填寫參加幫
  派之名稱及擔任幫中職務等事項，上訴人乃在上開表格均填寫
  「無」。嗣吳警員於同年月25日約11時又至上訴人家中，以言
  詞強迫上訴人重新填寫上開表格有關參加之幫派及擔任之職務
  等欄位。被上訴人雖辯稱吳警員係於98年4月12日及4月19日分
  別至上訴人家中云云，但查上訴人住處為社區，每天由管理員
  填寫勤務日報表交由總幹事保管，由上訴人社區日報表可證吳
  警員並非在98年4月12日到上訴人家中，且吳警員第2次係於98
  年4月25日至上訴人家中，足見被上訴人所辯均為卸責之詞。
(二)吳警員僅因上訴人曾於10年前有前科，即欲將上訴人列為幫派
  份子，意圖以公權力強迫取供，並要求上訴人偽造資料、強迫
  上訴人填寫幫派資料表，且態度不佳，上開執勤行為不僅違反
  不良幫派組合調查處理實施要點第23點第2 款規定，且已構成
  刑法第304 條強制罪，侵害上訴人之自由，造成上訴人生活上
  之困擾及精神上之壓力，致上訴人之精神及名譽受損。被上訴
  人雖辯稱吳警員係依警察勤務條例第11條第1 款及警察職權行
  使法第2條第2項規定，對上訴人進行家戶訪查云云，惟查上訴
  人向警政署申訴後，經被上訴人督察室及所屬三重分局督察組
  調查，發現吳警員2 次至上訴人家中，並非一般家戶訪查，而
  是以家戶訪查名義，違法將「不良幫派組合調查表及不良幫派
  組合成員調查表」強迫上訴人填寫，有北縣警督字第09801335
  01號函可證。況被上訴人未能明確指出有何規定明定受警務人
  員訪查者，必須填寫不良幫派組合調查表及不良幫派組合成員
  調查表，且不得拒絕，足見被上訴人上開所辯，不足採信。
(三)被上訴人督察室及所屬三重分局督察組書函均稱吳警員「為圖
  個人便利」，2 次至上訴人家中，「態度不佳強迫填寫幫派資
  料表」，經查「確有其事」等語， 有北縣警督字第098133501
  號及北縣警重督字第0980021234號書函可證。而警務人員在法
  律上具有公權力，吳警員2 次至上訴人家中均屬執行公務，一
  進門就惡行惡狀，隨後便拿出3 張表格一直要求上訴人填寫，
  上訴人雖一再拒絕，但吳警員不但未停止，還一直要上訴人填
  寫，上訴人一再表示並非幫派份子，要寫什麼等語，上訴人本
  意是拒絕填寫，但吳警員最後才表示不是就寫沒有等語，上訴
  人害怕不填寫，將會被處罰，又因吳警員一直不肯離去，上訴
  人才按吳警員意思在表格上填上「無」。吳警員顯係利用公權
  力，強迫上訴人行無義務之事，造成上訴人每天需擔心、害怕
  警察又上門強迫上訴人行無義務之事。上訴人未做違法之事，
  被上訴人豈能因上訴人10餘年前所犯之錯誤，而「強迫上訴人
  寫自己為幫派份子供警察機關參考」？若被上訴人如此行為被
  合理化，是否以後警察不用查案，即可找有前科者強迫填寫就
  交差了事？
(四)綜上所述，吳警員2 次至上訴人家中強迫上訴人行無義務之事
  ，已構成刑法304 條強制罪，侵害上訴人之自由，致上訴人之
  精神及名譽受損，被上訴人自應負賠償責任。爰依國家賠償法
  第2條第2項規定，請求被上訴人賠償精神慰撫金等語（上訴人
  於原審係請求被上訴人應給付100 萬元，原審判決上訴人敗訴
  ，上訴人不服提起上訴，並減縮為請求被上訴人給付20萬元）
  ，並上訴聲明：1.原判決關於駁回上訴人後開第2 項之訴部分
  廢棄；2.被上訴人應給付上訴人20萬元。
二被上訴人則以：
(一)甲○○○○○為警察勤務條例第11條第1 款所定警察勤務方式
  之一，係指於警勤區內，由警勤區員警以家戶訪查方式，執行
  犯罪預防、為民服務及社會治安調查等任務。又「警勤區員警
  為執行家戶訪查，所建立之各類簿冊，得記錄訪查家戶之姓名
  、住居所、職業、國民身分證統一編號、聯絡方式及其他執行
  公務所必要事項。前項紀錄，僅供警察機關內部使用。」；警
  察為達成其法定任務，於執行職務時，依法採取查證身分、鑑
  識身分、蒐集資料或其他必要之措施，警察勤務區家戶訪查辦
  法第15條、警察職權行使法第2條第2項分別定有明文。吳警員
  係依警察法第9條第7款、警察職權行使法第2條第2項、警察勤
  務條例第11條第1款、警察勤務區家戶訪查辦法第15 條之規定
  ，於98年4 月12日編排甲○○○○○勤務，前往上訴人家中執
  行家戶訪查工作，而吳警員於98年4 月19日再度前往上訴人家
  中，係因上訴人前次填寫表格不完備，而再次請求上訴人協助
  。
(二)又上訴人雖主張吳警員強迫其填寫幫派分子資料表格，違反刑
  法第304 條強制罪，係不法執行職務致其受有損害云云，惟查
  吳警員訪查所得之資料僅供警方內部參考，且強制罪係以強暴
  、脅迫之手段使人行無義務之事，吳警員係依法執行職務，其
  雖有行政疏失，然並未以強暴、脅迫之手段使上訴人行無義務
  之事，而上訴人亦未違背自己意思填寫與事實不符之資料，故
  吳警員並無不法侵害上訴人權利之情事。上訴人上開主張，洵
  無理由。
(三)再上訴人主張其受有精神及名譽上之損害云云，並未具體說明
  及舉證其所受「精神」及「名譽」之損害情節，及其請求20萬
  元之原因，而僅泛言其自由受侵害，其主張自無足取。另上訴
  人既未填寫任何與事實相違之資料，自亦無致其名譽受損之情
  事發生。
(四)至被上訴人98年9 月11日北縣警督字第0980133501號函所指「
  確有其事」，係指吳警員態度不佳而言，被上訴人所屬三重分
  局98年6月8日北縣警重督字第0980021234號函則係指吳警員執
  行勤務不當，違反不良幫派組合調查處理實施要點之內部規定
  ，並非指吳警員有上訴人所稱強迫其填寫幫派份子資料表單之
  情事。因此，吳警員執行職務縱有瑕疵，亦無不法或故意致侵
  害上訴人之自由之情事，上訴人之請求自不符國家賠償要件等
  語，資為抗辯，並答辯聲明：上訴駁回。
三上訴人主張：被上訴人所屬三重分局大有派出所吳警員僅因伊
  曾於10年前有前科，即欲將伊列為幫派份子，分別於98年4 月
  18、25日違法執行職務，以言詞強迫伊填寫幫派份子資料表格
  ，伊雖一再表示並非幫派份子，拒絕填寫，但因害怕不填寫，
  將會被處罰，且吳警員一直不肯離去，伊才按吳警員意思，在
  表格上填上「無」，吳警員顯係利用公權力，強迫伊行無義務
  之事，已構成刑法第304 條強制罪，侵害伊之自由，造成伊生
  活上之困擾及精神上之壓力，致伊精神及名譽受損，被上訴人
  依國家賠償法第2條第2項規定，自應負賠償責任等語，為被上
  訴人所否認，並以前開情詞置辯。是本件首應審酌者厥為被上
  訴人所屬吳警員於執行職務行使公權力時，有無故意或過失之
  不法行為，致上訴人之自由遭受損害？
四經查：
(一)按公務員於執行職務行使公權力時，因故意或過失不法侵害人
  民自由或權利者，國家應負損害賠償責任，國家賠償法第2 條
  第2 項前段定有明文。又當事人主張有利於己之事實，就其事
  實有舉證之責任，民事訴訟法第277 條前段亦有明定。是倘國
  家否認有故意或過失不法侵害人民自由或權利之行為，請求人
  即應舉證證明公務員於執行職務行使公權力時，有何故意或過
  失侵害其自由或權利之不法行為，致其自由或權利遭受損害，
  且所受損害與公務員故意或過失之不法行為間，有相當因果關
  係存在之事實，若請求人先不能舉證證明自己主張之事實為真
  實，則國家就其抗辯事實即令不能舉證，或所舉證據尚有疵累
  ，亦應駁回請求人之請求（最高法院17年上字第917 號判例參
  照）。再刑法第304 條規定「以強暴、脅迫使人行無義務之事
  或妨害人行使權利」，雖非以被害人之自由完全受其壓制為必
  要，然必以所用之強脅手段足以妨害他人行使權利，或足使他
  人行無義務之事為前提（最高法院28年上字第3650號判例意旨
  參照）。
(二)上訴人於98年4 月26日曾以本件吳警員強迫其填寫幫派分子資
  料表格為由，向內政部警政署陳訴（見原審卷第33頁），經交
  由被上訴人所屬三重分局調查處理，嗣上訴人於98年5月7日接
  受三重分局督察組訪談時自承：吳警員於98年4 月18日至伊家
  中，出示3張表格要伊自行填寫，其中1張是填寫基本資料，另
  2 張表格係要填寫從事幫派活動，伊就向吳警員說：「我沒有
  從事幫派活動，你要我寫什麼」，吳警員說：「沒有就寫沒有
  」，伊即在表格上之問題均回答「無」，接著吳警員就離去；
  嗣吳警員於同年月25日又到伊家中，並取出上開3 張表格，要
  伊重寫，伊就告訴吳警員：「我就不是幫派份子，你要我寫什
  麼」，吳警員就告訴伊寫以前參加的幫派，伊就說：「那是以
  前的事情，我現在已經沒有參加」，吳警員說：「這是上面交
  辦的，你寫就對了」，伊就向吳警員表示：「你已經違法了，
  我不是犯人，你沒有理由叫我寫任何東西」，吳警員說：「你
  到底要不要寫？」，伊回說：「你叫我偽造文書，我不可能寫
  」、「那三張表格給我，我去立委服務處問『我該不該寫』」
  ，吳警員沒有回答，那3 張表格也未交給伊，當時伊弟見狀就
  說：「菜鳥走」，吳警員聞言就說：「你不配合」，就離開等
  語（見原審卷第34至35頁，98年5月7日被上訴人所屬三重分局
  訪談紀錄表），另上訴人於原審亦自承：吳警員先後2 次找伊
  ，執勤態度不佳，拿3 張表格要伊填，寫那一個幫派，擔任那
  一個職務，伊告訴吳警員伊不是犯人，不能強迫伊寫，後來伊
  與吳警員發生口角，吳警員問伊到底要不要配合，伊回說要配
  合什麼，後來吳警員就離開，吳警員2 次到伊家均停留了約一
  、二十分鐘等語（見原審98年12月24日言詞辯論筆錄），而吳
  警員於接受三重分局督察組訪談時則陳稱：伊在上訴人陳訴前
  ，不知不能讓當事人知悉幫派列管訊息之規定，上訴人於伊第
  1次訪查時，配合態度良好，於伊第2次訪查時，則拒伊於門外
  ，言明這是擾民行為，並見伊資歷尚淺，出言說「菜鳥」，伊
  見上訴人怒不可遏，隨即離去等語（見原審卷第37、38頁，98
  年5 月20日被上訴人所屬三重分局訪談紀錄表）。本院參酌前
  揭上訴人及吳警員所為陳述，及人民自由有無遭受侵害，其標
  準應依具有一般社會知識經驗之人均能感受到之程度為斷等情
  ，認上訴人主張吳警員所為上開言行，即使屬實，亦屬其執勤
  時語氣不妥、態度不佳，未能充分表示出對上訴人之尊重，惟
  尚難遽認其已構成前揭刑法第304 條規定以強暴、脅迫手段使
  他人行無義務之事之要件，亦難認其言行在客觀上已導致上訴
  人之自由受到侵害，及使上訴人之精神、名譽受損之結果，是
  上訴人主張：吳警員以言詞強迫伊填寫幫派份子資料表格，強
  迫伊行無義務之事，已構成刑法第304 條強制罪，侵害伊之自
  由，造成伊精神及名譽受損云云，即不足採。
(三)此外，上訴人復未提出其他證據證明吳警員有何故意或過失侵
  害其自由之不法行為，致其自由遭受損害之有利於己之事實，
  揆諸前開說明，上訴人依國家賠償法第2條第2項規定，請求被
  上訴人賠償損害，難謂有據。
五末查上訴人就本件曾於98年4 月26日向內政部警政署提出陳訴
  ，經調查處理後，雖為被上訴人以吳警員因圖個人便利，將「
  不良幫派組合調查表」、「不良幫派組合成員調查表」等表格
  交由上訴人，並要求上訴人填寫，違反內政部警政署發布「不
  良幫派組合調查處理實施要點」第23點第2 款：「本要點所蒐
  集之不良幫派組合與其成員列管資料及不良幫派組合專報、成
  員活動狀況情資等資料，僅供警察機關內部運用或參考，除檢
  察機關或法院要求提供外，嚴禁告知當事人或對外公開，違者
  從嚴議處」之規定，及執行不良幫派組合調查工作有嚴重作業
  疏失為由，核予申誡2次，有被上訴人98年9月11日北縣警督字
  第0980133501號書函可稽（見原審卷第26頁），惟此究係基於
  警察機關內部行政監督，對吳警員違反內規所為之懲處，要難
  謂與國家賠償之要件相當，併予敘明。
六綜上所述，上訴人依國家賠償法第2條第2項規定，請求被上訴
  人給付上訴人20萬元，為無理由，不應准許。原審為上訴人敗
  訴判決，經核於法並無不合，上訴意旨指摘原判決不當，聲明
  廢棄改判，為無理由，應駁回其上訴。
七本案事證已臻明確，兩造其餘主張、陳述及所提之證據，經審
  酌後認與判決結果不生影響，爰不一一論述，附此敘明。
八據上論結，本件上訴為無理由。依民事訴訟法第449條第1項、
  第78條，判決如主文。
中    華    民    國    99    年    5     月    5     日
                    民事第十二庭
                        審判長法  官  陳駿璧
                              法  官  李媛媛
                              法  官  李昆曄
正本係照原本作成。
不得上訴。
中    華    民    國    99    年    5     月    5     日
                              書記官  莊昭樹

司法院資訊處製作；財團法人民間司法改革基金會備份。
